臺灣高雄地方法院民事判決　　　　　　　100年度訴字第460號
原　　　告　王錫傳
訴訟代理人　許芳瑞律師
被　　　告　許桃
訴訟代理人　陳怡君
上列當事人間請求返還買賣價金事件，經本院於民國100 年4 月
14日言詞辯論終結，判決如下：
  主  文
原告之訴及假執行之聲請均駁回。
訴訟費用由原告負擔。
  事實及理由
一、原告主張：原告於民國99年6 月4 日向被告購買被告所有，
    坐落於高雄市鳥松區○○○段第1091地號土地（下稱系爭土
    地），雙方約定買賣價金為新台幣（下同）1,100 萬元（下
    稱系爭買賣契約）。原告並於99年5 月28日給付被告定金20
    萬元、於99年6 月4 日給付被告第1 期款130 萬元，再於99
    年6 月30日給付被告第2 期款200 萬元，合計支付被告350
    萬元。嗣原告於99年7 月8 日查悉系爭土地為計劃中高雄港
    東側聯外高速公路之道路（即國道七號）預定地一事，兩造
    遂於99年7 月28日合意解除系爭買賣契約，詎被告僅返還原
    告270 萬元，尚有餘款80萬元迄未返還，為此爰依民法第
    259 條第1 款、第2 款或民法第179 條規定，提起本件訴訟
    等語。並聲明：(一)被告應給付原告80萬元，及自起訴狀繕本
    送達翌日起至清償日止，按週年利率5%計算之利息。(二)願供
    擔保，請准宣告假執行。
二、被告則以：系爭土地為田地，並非國道7 號道路預定地，原
    告應就其主張負舉證之責。又兩造業於99年7 月28日達成協
    議，同意於原告賠償被告80萬元後，雙方合意解除買賣契約
    （下稱系爭協議），被告並已返還原告買賣價金270 萬元，
    被告已無庸給付原告任何款項等語置辯。並聲明：原告之訴
    駁回。
三、兩造爭執與不爭執之事項：
  (一)不爭執部分：
    1.兩造於99年6 月4 日成立系爭買賣契約，買賣價金為
      1,100 萬元。
    2.原告依系爭買賣契約已支付被告買賣價金共350萬元。
    3.兩造於99年7月28日合意解除系爭買賣契約。
    4.被告已返還原告買賣價金270萬元。
  (二)爭執部分：
    1.兩造有無系爭協議存在？
    2.原告依民法第259 條或第179 條規定，請求被告返還剩餘
      買賣價金80萬元，有無理由？
四、本院判斷如下：
  (一)兩造有無系爭協議存在？
    1.按「當事人互相表示意思一致者，無論其為明示或默示，
      契約即為成立。」民法第153 條第1 項定有明文。又按「
      默示之承諾，必依要約受領人之舉動，或其他情事足以間
      接推知其有承諾之意思者，始得認之。」「所謂默示之意
      思表示，係指依表意人之舉動或其他情事，足以間接推知
      其效果意思者而言。」最高法院21年上字第1598號、29年
      上字第762號判例足資參照。
    2.被告辯稱原告同意支付違約金80萬元，雙方始合意解除系
      爭買賣契約等語，雖為原告所否認，惟依證人王志聰亦即
      為兩造辦理土地移轉登記之代書到庭證稱：「本件契約在
      買賣之後原告有委託我向銀行貸款，在設定完之後要撥款
      時，原告向銀行表示不貸款，所以原告再用買賣的方式移
      轉給被告，雙方合意以新台幣80萬元支付本案標的之違約
      金。」「本件的違約金本來是15％但是因為太高，所以用
      80萬元和解，當時原告表示不用寫收據，我才當場表示可
      以當證人。」「28日那天當天有告知原告，如果同意這樣
      辦理土地過戶手續交給我，所以那天他們是用80萬元和解
      ，至於協商的過程我不清楚。」「（問如何認定原告願意
      支付80萬元違約金？）如果交付印鑑章及其他權狀就應該
      表示要，因為他當天沒有表示不要。」等語屬實（見本院
      卷第51頁至第54頁），另證人葉永承即系爭買賣契約之仲
      介人員亦到場證稱：「我是雙方的仲介員，之前是賣方先
      找我的，雙方已經簽約，已經設定銀行要撥款的前一天，
      我們去現場看土地因為要鑑界，因為他地主有跟原告說這
      是國道七號預定地，且帶原告去看控制點，原告就通知銀
      行說不貸款，當時土地已經過戶給原告，所以跟雙方協調
      ，被告當時表示要以違約方式處理，但原告表示因為是國
      道七號預定地他也不甘心，一開始原告表示願負擔20萬元
      ，但被告表示要80萬元，後來找兩造到公司辦理土地過戶
      給被告的手續，那時原告不同意被扣80萬元，對於只拿回
      270 萬元表示不甘心，所以在7 月28日那天原告也不簽和
      解的同意書。」「當時原告只表示願意負擔20萬元，但是
      我有勸原告要將土地過戶給被告，並且收下270 萬元。」
      等語（見本院卷第52頁至第53頁）。是依上開2 證人所述
      ，本件兩造於成立系爭買賣契約，並於原告支付350 萬元
      時，系爭土地已先移轉登記予原告，後原告發現系爭土地
      可能為國道七號預定地時，原告即表示欲解除契約，並通
      知銀行不貸款，後兩造透過證人葉永承為協商，一開始被
      告原欲依契約所約定之違約方式處理，惟原告僅願負擔20
      萬元，嗣在證人葉永承勸說下，被告表示仍需收取80萬元
      之違約金，後兩造至證人葉永承之公司所在地，在另證人
      王志聰之見證下，由原告交付系爭土地之所有權狀、印鑑
      章及辦理土地所有權移轉登記之相關資料予證人王志聰以
      供辦理系爭土地返還被告之事宜後，收受被告所退還之27
      0 萬元（已扣除80萬元）一情，堪可認定。
    3.又原告就前述過程並不爭執，惟稱僅係先收受270 萬元，
      餘再循法律途徑解決等語，但如前所述，本件在原告欲表
      示解除契約時，被告原欲依契約違約方式處理，而依兩造
      所簽訂之買賣契約書第十條約定：「買方逾期達五日仍未
      付清期款....買方應按逾期期款部分附加法定利息於補付
      期款時一併支付賣方，如逾期一個月不付期款或遲延利息
      ，經賣方以存證信函或其他書面催告，經送達後於七日內
      仍未支付者賣方得解除契約並沒收已付價款充作違約金，
      但所該沒收之已付價款以不超過房地總價款百分之十五為
      限。」此有該契約在卷可憑（見本院卷第9 頁），而原告
      於表示欲解除契約時，即通知銀行不願貸款，是原告顯無
      法繳付契約第三款所約定之交地款，又迄99年12月時國道
      七號高雄路段尚在進行綜合規劃作業，規畫廊帶奉核定後
      始據以進行設計作業，並於初步設計完成路線始告確定，
      故國道七號是否會通過系爭土地，尚無法確認等情，有交
      通部台灣區國道新建工程局99年12月28日國工局規字第
      0990019334號函足憑（見本院卷第20頁），故原告如欲以
      前開理由解除契約，在被告未同意前，恐非無疑，而被告
      於此一情形下依約本可要求原告履約並加計法定利息，或
      得沒收原告所繳付價款中之165 萬元（土地總價之百分之
      十五），但因有證人之協商，且事後原告亦將相關證件交
      由證人王志聰以供辦理土地之移轉登記，且收受所退還之
      270 萬元，該當時原告或雖心有不甘且不願簽和解同意書
      ，惟證人王志聰於向原告收取相關證件資料時，既未表示
      不願支付違約金80萬元，並將相關資料交予證人，又表示
      不用寫收據，另在向被告收回270 萬元時又未有何保留之
      意思表示，若原告僅係先收回270 萬元，餘款欲再依法主
      張，而有不同意支付80萬元之情事，依被告先前本即欲依
      違約方式處理之意思，在違約金尚未處理完畢前，應無可
      能同意解除契約，或者被告大可先依約主張扣除165 萬元
      ，待訴訟後再視應否返還餘款，何須先返還原告270 萬元
      ？否則若事後確可請求165 萬元時，須再向原告追討85萬
      元，徒生麻煩，是依前開客觀情事觀之，應認被告已默示
      同意該解除契約之條件，亦即以支付被告違約金80萬元之
      方式獲取解除契約之合意。故被告辯稱兩造已達成系爭協
      議之合意等語，應可採信，原告上開所辯，尚無足採。
  (二)原告依民法第259 條或第179 條規定，請求被告返還剩餘買
    賣價金80萬元，有無理由？
    1.承前所述，兩造就系爭買賣契約既已合意解除，並約定由
      原告支付80萬元之違約金，則被告收取該80萬元，即非無
      法律上之原因，且因另有約定而無民法第259 條之適用，
      是而，原告自不得再依民法第259 條、第179 條之規定，
      請求被告返還80萬元。
五、綜上所述，兩造就系爭買賣契約既已合意解除且約定由原告
    支付80萬元之違約金，則被告收取該80萬元，即非無法律上
    之原因，且無民法第259 條之適用，故原告依民法第259 條
    、第179 條之規定，請求被告返還80萬元，及自起訴狀繕本
    送達翌日起至清償日止，按週年利率5%計算之利息，即無理
    由，應予駁回。又原告之訴既經駁回，其假執行之聲明亦失
    所依附，應併予駁回。
六、據上論結，本件原告之訴為無理由，依民事訴訟法第78 條
    ，判決如主文。
中    華    民    國   100    年    4     月    28    日
                    民事第六庭  法  官  楊國祥
正本係照原本作成。
如對本判決上訴，須於判決送達後20日內向本院提出上訴狀。如
委任律師提起上訴者，應一併繳納上訴審裁判費。
中    華    民    國   100    年    4     月    28    日
                                書記官  鄭淑華